臺灣高等法院花蓮分院民事判決　　　　　94年度重上字第62號
上　訴　人　丙○○
　　　　　　甲○○
共　　　同
訴訟代理人　吳明益律師
複代理人　　林政雄律師
被　上訴人　庚○○
　　　　　　丁○○
　　　　　　壬○○
　　　　　　己○○
　　　　　　乙　○
　　　　　　戊○○
兼共同
訴訟代理人　辛○○
訴訟代理人　林武順律師
上列當事人間請求侵權行為損害賠償事件，上訴人對於臺灣花蓮
地方法院中華民國94年9月29日93年度重訴字第49號第一審判決
提起上訴，並為訴之追加，本院於96年1月9日言詞辯論終結，判
決如下：
    主  文
原判決關於駁回上訴人後開第2項之訴暨訴訟費用之裁判均廢棄
。
被上訴人辛○○應給付上訴人丙○○新台幣陸佰拾萬肆仟伍
佰元，及自民國93年12月1日起至清償日止，按週年利率百分之5
計算之利息。
本判決所命給付，於上訴人丙○○供擔保新台幣貳佰壹拾壹萬壹
仟伍佰元後得假執行。
其餘上訴、追加之訴及假執行之聲請均駁回。
第1審及第2審訴訟費用由上訴人負擔百分之53，餘由被上訴人辛
○○負擔。
    事實及理由
壹、程序方面：
(一)按在第二審為訴之變更或追加，非經他造同意，不得為之。
    但有同法第255條第1項第2款「請求之基礎事實同一者」之
    情形，不在此限，民事訴訟法第255條第1項第2款、第446條
    第1項分別定有明文。所謂「請求之基礎事實同一」者，係
    指「變更或追加之訴與原訴之主要爭點有其共同性，各請求
    所主張之利益在社會生活上可認係屬同一或關連之紛爭，而
    就原請求之訴訟及證據資料，於審理繼續進行在相當程度範
    圍內具有同一性或一體性，得期待於後請求之審理予以利用
    ，俾先後兩請求在同一程序得加以解決，避免重複審理，進
    而為統一解決紛爭者，自屬之」（最高法院91年度台抗字第
    552號裁定意旨參照）。經查，本件上訴人即追加之訴原告
    （下稱上訴人）於原審主張被上訴人即追加之訴被告（下稱
    被上訴人），以辛○○為首，共同侵害上訴人基於買賣契約
    所享之所有權移轉登記請求權，為此依共同侵權行為之法律
    關係，請求被上訴人等負連帶損害賠償責任。嗣上訴本院審
    理中，上訴人另主張被上訴人辛○○有可歸責於己之債務不
    履行之事由，爰以先位聲明追加依據民法第348條第1項及民
    法第229條第1項規定，請求被上訴人辛○○辦理系爭房屋之
    所有權移轉登記及負債務不履行之損害賠償責任；並以備位
    聲明追加依據民法第229條第1項及民法第259條規定，請求
    被上訴人負債務不履行之損害賠償責任及契約解除後之回復
    原狀義務。被上訴人雖不同意上訴人為訴訟標的之追加，惟
    原訴與追加之訴，均係就被上訴人是否依誠實信用履行買賣
    契約而為爭執，二者之訴訟及證據資料有其社會事實上之共
    通性及關聯性，原來已經進行過之訴訟資料與證據資料亦原
    有於追加之訴繼續使用之可能性及價值，宜利用同一訴訟程
    序加以審理，藉以一次解決本件紛爭，俾符訴訟經濟要求，
    且對於被上訴人程序權之保障亦無不利影響。揆之首開說明
    ，追加之訴與原訴間之基礎事實即屬同一，無須經被上訴人
    同意，應予准許，合先敘明。
(二)另上訴人於原審請求被上訴人應連帶給付上訴人丙○○新台
    幣（下同）13,289,000元及自93年12月1日即起訴狀繕本送
    達之翌日起至清償日止，按年息5%計算之利息，嗣於本審中
    變更請求利息起算日為85年12月5日，核屬擴張應受判決事
    項之聲明，依民事訴訟法第446條第1項但書、第255條第1項
    但書第3款之規定，應予准許。
貳、實體方面：
一、上訴人主張：上訴人丙○○前於民國85年10月4日向被上訴
    人辛○○購買其所有坐落花蓮縣吉安鄉○○路568號房屋及
    其基地 (下稱系爭房地)，並指定房地之所有人應登記於上
    訴人甲○○名下。依兩造所訂之買賣契約，被上訴人辛○○
    本應於85年12月5日將所有辦理過戶所需之文件交予上訴人
    或任代書之被上訴人乙○，且係委託被上訴人辛○○向銀行
    貸款，詎被上訴人辛○○於收受上訴人之部分買賣價金250
    萬元後，非但未依約速辦理過戶，尚且與被上訴人乙○勾結
    ，未經上訴人之同意，竟以上訴人甲○○之名義為債務人，
    逕將系爭房地辦理債權額為720萬元之抵押權予非銀行業之
    被上訴人庚○○。嗣於89年4月27日復擅將系爭房地設定債
    權額為200萬元之抵押權予被上訴人丁○○。其後於89年5月
    9 日系爭房地雖過戶予上訴人甲○○名下，惟被上訴人辛○
    ○在其先後收取上訴人之買賣價金達600萬元後，竟又以為
    保障其對上訴人之債權為由，誘使上訴人同意，將系爭房地
    之產權移轉登記予被上訴人壬○○（即被上訴人辛○○之女
    ）。被上訴人壬○○明知前開移轉登記僅係信託性質，竟將
    上開土地出賣予被上訴人己○○（被上訴人丁○○之外甥女
    ），意圖從中牟利。而被上訴人戊○○係被上訴人辛○○之
    妻，且為該集團之成員，負責財務，該集團已脫產至戊○○
    名下，以避強制執行。是被上訴人等人以辛○○為首，侵害
    上訴人之權益，致上訴人因而損失達13,289,000元。
二、被上訴人則以：(一)上訴人以被上訴人共同侵權為由，請求
    應負連帶賠償責任，惟上訴人並未能舉證證明被上訴人如何
    構成侵權行為。況且，上訴人所主張之侵權行為不僅不成立
    ，而迄至提起本件訴訟時，已逾民法第197條所定之2年之時
    效期間，亦不得再對被上訴人有所請求。(二)上訴人丙○○
    與被上訴人辛○○簽訂買賣契約後，並未依約給付價金，屢
    經催促，亦不予理會，被上訴人辛○○業已依法解除契約，
    上訴人丙○○自不得再依據該已解除之買賣契約，請求被上
    訴人辛○○辦理所有權移轉登記等語資為抗辯。
三、原審判決上訴人全部敗訴，上訴人聲明不服，提起上訴，並
    於本院先位聲明：(一)原判決廢棄。(二)被上訴人辛○○應
    將坐落花蓮縣吉安鄉○○村○○路568號房屋及花蓮縣吉安
    鄉○○段317地號土地所有權移轉登記予上訴人甲○○。(
    三)被上訴人應連帶給付上訴人丙○○13,289,000元及自85
    年12月5日起至清償日止，按年息5%計算之利息。(四)第3項
    請求願供擔保，請准宣告假執行。備位聲明：(一)原判決廢
    棄。(二)被上訴人應連帶給付上訴人丙○○13,289,000元及
    自85年12月5日起至清償日止，按年息5%計算之利息。(三)
    第2項請求願供擔保，請准宣告假執行。被上訴人均於本院
    答辯聲明：駁回上訴人之上訴及追加之訴。
四、兩造不爭執之事實：
(一)上訴人丙○○於85年10月4日向被上訴人辛○○購買其所有
    坐落花蓮縣吉安鄉○○路568號房屋及其基地 (花蓮縣吉安
    鄉○○段317號土地)，約定價金1,000萬元。買賣契約約定
    自備款400萬元，貸款600萬元，貸款600萬元由辛○○負責
    承貸給上訴人丙○○，上訴人丙○○已付自備款250萬元予
    辛○○。丙○○並指定房地之所有人應登記於上訴人甲○○
    名下。
(二)被上訴人辛○○以上訴人甲○○為債務人，於85年12月20日
    逕將上開房地辦理債權額為720萬元之抵押權予被上訴人庚
    ○○，權利存續期間自85年12月17日起至86年12月16日止。
(三)被上訴人辛○○以自己為債務人，於89年4月25日將上開房
    地設定債權額為200萬元之抵押權予被告丁○○，存續期間
    自89年4月24日起至90年4月23日止。
(四)89 年5月9日系爭房地所有權已移轉登記予上訴人甲○○名
    下，嗣因上訴人丙○○尚有尾款150萬元未付清，被上訴人
    辛○○經上訴人丙○○同意，於90年9月27日將上開房地之
    產權移轉登記予被上訴人壬○○。
(五)被上訴人壬○○於93年3月1日以買賣為原因，將317號土地
    之所有權移轉予被上訴人己○○。
五、是以本件兩造爭執之重點厥為：
(一)被上訴人等是否成立共同侵權行為？
(二)上訴人丙○○與被上訴人間之系爭房地買賣契約是否業經解
    除？
(三)如系爭買賣契約尚未解除，則出賣人即被上訴人辛○○是否
    負移轉登記系爭房屋所有權予上訴人甲○○之義務？若系爭
    買賣契約已解除，則出賣人辛○○與買受人丙○○間之權利
    義務關係為何？
六、得心證之理由：
(一)被上訴人等是否成立共同侵權行為？
  1.被上訴人辛○○有無與被上訴人庚○○共同以在系爭房地上
    設定抵押權之方法，騙取上訴人之權利或利益？
    上訴人丙○○主張當初簽訂系爭買賣契約時，說好被上訴人
    辛○○應代理其向銀行貸款，辛○○卻以不法方法向非銀行
    之被上訴人庚○○貸款600萬元，並以甲○○之名義為債務
    人於系爭房地上設定720萬元之抵押權，損害其權利或利益
    等語。惟查系爭買賣契約僅約定「貸款新台幣陸百萬元正由
    乙方 (即被上訴人辛○○)負責貸給甲方 (即上訴人丙○○)
    」，至於應向何人貸款、利率為何，契約均付之闕如，有系
    爭買賣契約影本1份在卷可參 (地院卷頁6)。上訴人既未能
    舉證被上訴人辛○○與庚○○有何「因故意或過失，不法侵
    害他人之權利者，負損害賠償責任」，或「故意以背於善良
    風俗之方法，加損害於他人」，致上訴人受有損害之事實存
    在，依民事訴訟法第277條前段，自應負舉證責任。
  2.被上訴人辛○○有無與被上訴人丁○○共同以在系爭房地上
    設定第2順位抵押權之方法，騙取上訴人之權利或利益？
  因債權屬相對權，僅存在於特定當事人間，不具典型之社會
    公開性，第三人難以知悉，且同一債務人之債權人有時甚多
    ，若民法第184條第1項前段所稱權利若包括債權，債務人之
    責任將無限擴大，不符社會生活上損害合理分配原則。為避
    免干預債務人之意思自由及社會經濟生活之競爭活動，民法
    第184條第1項前段所稱權利應不包括債權，合先敘明。
  查被上訴人辛○○於89年5月9日將系爭房地之所有權過戶予
    上訴人甲○○前，於89年4月25日將上開房地設定債權額為
    200 萬元之抵押權予被上訴人丁○○，債務人為辛○○之事
    實，固為兩造所不爭執，惟承前所述，被上訴人辛○○將自
    己之財產設定抵押權，究難謂係民法第184條第1項前段故意
    不法侵害債權人丙○○之權利，此或可為上訴人丙○○於嗣
    後主張權利瑕疪擔保之損害賠償之依據，屬債務不履行之責
    任，惟上訴人既未能舉證被上訴人有何故意以背於善良風俗
    方法加損害於上訴人之情事，則被上訴人辛○○與丁○○間
    自不能構成共同侵權行為。
  3.被上訴人辛○○有無與被上訴人壬○○共同騙取上訴人同意
    移轉登記系爭房地之所有權？
  按法院於確定判決理由中，就訴訟標的以外當事人主張之重
    要爭點，本於當事人辯論之結果，已為判斷時，除有顯然違
    背法令之情形，或當事人已提出新訴訟資料，足以推翻原判
    斷之情形外，應解為在同一當事人就與該重要爭點有關所提
    起之他訴訟，法院及當事人對該重要爭點之法律關係，皆不
    得任作相反之判斷或主張，以符民事訴訟上之誠信原則 (最
    高法院73年臺上字第4026號、84年度臺上字第2530號、88年
    度臺上第557號、88年度臺上字第2230號判決參照)。
  查被上訴人辛○○為擔保其能順利取得系爭房地買賣價金尾
    款150萬元，乃經上訴人之同意，先將系爭房地以買賣為由
    ，由上訴人甲○○名下過戶至被上訴人壬○○名下，然被上
    訴人壬○○實際上並未給付任何價金與上訴人甲○○，雙方
    約定於上訴人給付價金尾款150萬元給被上訴人辛○○後，
    再將系爭房地過戶與上訴人之事實，屬「信託的讓與擔保」
    法律關係，業經法院於花蓮地院92年度花簡字第280號、93
    年簡上字第9號民事訴訟中認定。依據前述法理，上訴人再
    為反於該項法院認定之主張，而陳稱被上訴人辛○○與壬○
    ○共同騙取上訴人過戶之權益，即屬無據。
  4.被上訴人壬○○有無與被上訴人己○○共同以欺罔之方法騙
    取上訴人之權利或利益？
  上訴人主張被上訴人壬○○與己○○共同明知系爭房地係上
    訴人甲○○移轉信託登記予壬○○所有，壬○○與己○○彼
    此間並無買賣關係存在，竟於民國93年2月23日虛偽訂立買
    賣契約、土地所有權移轉契約書、土地登記申請書，於同年
    月27日，委託不知情之黎惠榕代書向花蓮縣花蓮地政事務所
    送件，使該地政事務所承辦人員，將此不實之事項，於同年
    3月1日過戶登記予己○○，登載於所掌之土地登記簿內等情
    ，經花蓮地院95年度簡上字第124號判決被上訴人壬○○與
    己○○2人共同犯刑法第214條使公務員登載不實罪確定，堪
    信為真實。
  惟系爭房屋係上訴人甲○○信託登記為被上訴人壬○○所有
    ，已如前述。被上訴人壬○○違背信託契約之內部約定，處
    分信託財產之行為，固係債務不履行，而侵害甲○○本於信
    託讓與擔保契約請求被上訴人壬○○移轉系爭房屋所有權之
    債權，但就外部關係而言，被上訴人處分其名下之財產，尚
    難謂係不法行為，法律既另有關於債務履行之規定，故有關
    侵權行為之規定，於債務不履行不適用之，是上訴人據以請
    求侵權行為損害賠償，難認有理。
  5.被上訴人乙○及戊○○有無與其他共同被上訴人以欺罔之方
    法騙取原告之權利或利益？
    上訴人主張買賣雙方約定將過戶資料交由代書即被上訴人乙
    ○保管，將系爭房地辦理過戶給上訴人甲○○，詎被上訴人
    乙○非但未辦理過戶，且未經上訴人同意，與被上訴人辛○
    ○將過戶資料拿去向被上訴人庚○○抵押借錢；另戊○○係
    被上訴人辛○○之妻，負責財務，該集團已脫產至戊○○名
    下，以避強制執行等情，然原告未能舉證證明前開各個被上
    訴人之侵權行為成立，已如前述，亦始終未能陳明及舉證被
    上訴人乙○、戊○○如何與被上訴人辛○○共同侵害上訴人
    之權益，其空言指述，本院自難遽以採信。從而，上訴人依
    侵權行為之法律規定請求被上訴人連帶給付13,289,000元，
    及自85年12月5日起至清償日止，按年息百分之5計算之利息
    ，為無理由，應予駁回。
(二)系爭買賣契約是否已經解除？
    查出賣人即被上訴人辛○○已於89年5月9日依約將系爭房地
    移轉登記於上訴人甲○○名下，惟買受人即上訴人丙○○迄
    今尚有150萬元尾款未付清等情，為兩造所不爭執。又系爭
    土地設定與庚○○及丁○○之抵押權，分別於93年3月24日
    及93年8月21日塗銷；另被上訴人辛○○之債權人丁○○雖
    於93年5月10日聲請花蓮地院民事執行處執行拍賣系爭房屋
    ，惟丁○○業於94年11月15日具狀向該院民事執行處撤回上
    開強制執行，且該強制執行程序撤回後，系爭房地上已無抵
    押權之設定存在，有花蓮縣花蓮地政事務所就系爭土地抵押
    權塗銷證明1份在卷可參 (本院卷上訴人上證2)，且為兩造
    所不爭執。是系爭房地遭強制執行拍賣而由第3人取得權利
    之可能業已排除，則被上訴人辛○○分別以花蓮七支郵局第
    184號、192號存證信函於94年11月21日、94年11月29日催告
    上訴人丙○○於7日內付清價金尾款，上訴人丙○○自無從
    再依民法第368條第1項之規定，拒絕價金尾款之給付。上訴
    人丙○○逾期未為給付，則被上訴人辛○○依民法第254條
    之規定，以花蓮七支郵局第198號存證信函，於94年12月7日
    向上訴人丙○○解除系爭買賣契約，即屬有據 (本院卷被上
    訴人補證1號)。
(三)契約解除後，上訴人請求回復原狀及違約金是否有理由？
  1.上訴人丙○○已給付被上訴人辛○○訂金50萬元、第1期及
    第2期款各100萬元，共計250萬元；其餘付款均以月為單位
    ，按月付7萬6千元、或7萬元、或4萬元，共計3,434,500元
    一情，為兩造所不爭執。惟其中上訴人按月支付共計3,434,
    500元部分，被上訴人辛○○主張係作為清償其代理丙○○
    向庚○○貸款600萬元之利息用，上訴人則主張係作為清償
    系爭買賣契約價金用，並否認辛○○代理其與庚○○間600
    萬消費借貸契約之成立 (見兩造同意引用之本院95年重上字
    第47號96年1月9日言詞辯論筆錄)。
  2.消費借貸契約為要物契約，須貸與人確有交付款項予借用人
    為生效要件。如未交付金錢或其他代替物，縱令雙方當事人
    就借貸之情事，相互表示意思一致，消費借貸之法律關係仍
    無由成立。查上訴人丙○○否認被上訴人辛○○代理其向庚
    ○○借用600萬元作為清償買賣價金之用，且被上訴人辛○
    ○就受庚○○交付該筆600萬元貸款之事實稱「當時庚○○
    每次拿100萬元，也有200萬元，加起來5、6次，總共600萬
    元，都是現金，所以沒有什麼證明」 (見兩造同意引用之本
    院95年重上字第47號96年1月9日言詞辯論筆錄)，自應由被
    上訴人辛○○就受庚○○交付600萬元貸款之事實負舉證責
    任，而認系爭消費借貸契約不成立。則上訴人按月付給被上
    訴人丙○○共計3,434,500元部分，應認為係作為清償系爭
    買賣契約價金之用。
  3.按契約解除時，當事人雙方互負回復原狀之義務，由他方所
    受領之給付物，應返還之，為民法第259條所明定。上訴人
    於被上訴人辛○○依法解除系爭買賣契約後，本於民法第
    259 條第1款之規定，請求被上訴人辛○○返還已付價金
    5,934,500元 (2,500,000+3,434,500=5,934,500)，自屬有
    據。又依民法第259條第2款之規定，契約解除時，當事人所
    受領之給付為金錢者，應附加自受領時起之利息償還之。上
    訴人雖於上訴後擴張聲明，請求利息自85年12月5日起算，
    惟上訴人不能證明其受領前開價金之時點，是本院認應以上
    訴人於原審請求被上訴人辛○○給付自93年12月1日即起訴
    狀繕本送達之翌日起算之利息為有理由。
  4.按解除權之行使，不妨害損害賠償之請求，民法第260條定
    有明文。是違約之當事人於契約解除前所負之遲延賠償責任
    ，並不因契約經合法解除而得免除。次按民法第252條規定
    ：「約定之違約金額過高者，法院得減至相當之數額。」故
    約定之違約金苟有過高情事，法院即得依此規定核減至相當
    之數額，並無應待至債權人請求給付後始得核減之限制。此
    項核減，法院得以職權為之 (最高法院79年台上字第1612號
    判例要旨參照)。經查系爭買賣契約條款第8條約定違約條件
    ：「乙方 (即被上訴人辛○○)... 如不照約履行移交，或
    ... 不克如期辦理產權移轉登記而違約者，除將經收價款退
    還外，併應賠償已經收價款同額之違約金與甲方 (即上訴人
    丙○○)」，有系爭買賣契約影本1份在卷可稽（地院卷頁7
    ）。又依兩造所訂之買賣契約第5條約定，被上訴人辛○○
    本應於85年12月5日將所有辦理過戶所需之文件交與上訴人
    丙○○或任代書之被上訴人乙○，詎被上訴人辛○○於收受
    上訴人之部分買賣價金250萬元後，非但未依約速辦理過戶
    ，遲至89年5月9日始將系爭房屋所有權登記予上訴人丙○○
    指定之上訴人甲○○名下，是系爭買賣契約雖於94年12月7
    日經被上訴人辛○○合法解除，上訴人仍得依前揭約定，請
    求被上訴人丙○○給付違約金5,934,500元。惟本院審酌被
    上訴人辛○○於85年間即將系爭房地交付上訴人使用，迄今
    已逾10年，認上訴人主張依約應罰與已付價金同額之違約金
    ，核屬過高，爰予酌減違約金至40萬元。上訴人逾此範圍之
    請求，則不應准許。
七、綜上所述，上訴人丙○○本於民法第259條第1款、第2款之
    規定及系爭契約之約定，請求被上訴人辛○○返還所付價金
    及給付懲罰性違約金計6,334,500元 (5,934,500+400,000=6
    ,334,500) 以及自93年12月1日即起訴狀繕本送達之翌日起
    至清償日止，按年息5%計算之遲延利息，為有理由，應予准
    許，爰由本院予以廢棄改判；逾此部分所為請求，則為無理
    由，應予駁回。又上訴人就其勝訴部分，陳明願供擔保為准
    假執行之宣告，經核於法並無不合，爰酌定相當擔保金額准
    許之；至於上訴人敗訴部分，其假執行之聲請失所附麗，應
    予駁回。
八、至兩造其餘之攻擊或防禦方法及未經援用之證據，經本院斟
    酌後，認為均不足以影響本判決之結果，自無逐一詳予論駁
    之必要，併此敘明。
據上論結，本件上訴為一部有理由、一部無理由，爰依民事訴訟
法第450條、第449條第1項、第79條、第85條第1項、第390條第
2項，判決如主文。，判決如主文。
中　　華　　民　　國　　96　　年　　1　　月　　23　　日
　　　　　        民事庭審判長法　官    謝 志 揚
　　　　　　　　　　　        法　官    賴 淳 良
　　　　　　　　　　　        法　官    林 慶 煙
右正本係照原本作成。
上訴人不得上訴，被上訴人如不服本判決，應於收受送達後二十
日內向本院提出上訴書狀，其未表明上訴理由者，應於提出上訴
後二十日內向本院補提理由書狀（均須按他造當事人之人數附繕
本）上訴時應提出委任律師或具有律師資格之人之委任狀；委任
有律師資格者，另應附具律師資格證書及釋明委任人與受任人有
民事訴訟法第四百六十六條之一第一項但書或第二項（詳附註）
所定關係之釋明文書影本。
                            法院書記官   林 明 智
中　　華　　民　　國　　96　　年　　1　　月　　23　　日
附註：
民事訴訟法第四百六十六條之一(第一項、第二項)：
對於第二審判決上訴，上訴人應委任律師為訴訟代理人。但上訴
人或其法定代理人具有律師資格者，不在此限。
上訴人之配偶、三親等內之血親、二親等內之姻親，或上訴人為
法人、中央或地方機關時，其所屬委任人員具有律師資格並經法
院認為適當者，亦得為第三審訴訟代理人。
